臺灣高等法院臺南分院刑事判決　 95年度重上更(一)字第142號
上　訴　人
即　被　告　乙○○
　　　　　　丁○○
　　　　　　丙○○
上三人共同
選任辯護人　蔡文生　律師
上列上訴人因背信案件，不服臺灣臺南地方法院88年度易字第
2751號中華民國90年7月30日第一審判決（起訴案號：臺灣臺南
地方法院檢察署88年度偵字第7193號、11866號），提起上訴，
判決後，經最高法院發回更審，本院判決如下：
    主  文
原判決關於乙○○、丁○○、丙○○部分均撤銷。
乙○○共同為他人處理事務，意圖為他人不法之利益，而為違背
其任務之行為，致生損害於本人之財產，處有期徒刑壹年。
丙○○、丁○○共同為他人處理事務，意圖為他人不法之利益，
而為違背其任務之行為，致生損害於本人之財產，各處有期徒刑
捌月。
    事  實
一、乙○○係臺南縣麻豆鎮農會（以下稱麻豆鎮農會）總幹事，
    負責指揮監督所屬職員推行會務與業務，並綜理該農會之信
    用部等業務；陳貴麟（另由原審法院審理）係麻豆鎮農會之
    理事，負責審查會務、業務實施計劃，並執行會員大會就對
    外放款之最高額等放款所為之決議；丙○○係該農會信用部
    之主任，掌理農會信用部貸放款業務之審核；丁○○係該農
    會信用部職員，經辦農會信用部放款業務併審核、徵信借款
    人資格及查估、鑑價供擔保之抵押物品等業務，均係受僱於
    麻豆鎮農會，為該農會處理事務之人。上開四人或為受該農
    會會員選任、或由理事會及總幹事分別聘任，均係農會法所
    規定之農會職員，依法受麻豆鎮農會委任為其處理審核該會
    信用部所有放款業務，及維護該農會放款之利益。詎其四人
    明知農會理事個人借貸額度之限制，竟違背其等之任務，而
    與林益賢、林進丁、蔡錦川等人（渠等三人另由原審法院審
    理）共同基於意圖為陳貴麟之利益，或損害麻豆鎮農會之財
    產等犯意聯絡，接續自民國八十六年五月間至同年十一月間
    ，先後多次如附表所示核准陳貴麟以林益賢、林進丁、蔡錦
    川等人為人頭，向麻豆鎮農會超額貸款共計新台幣（下同）
    九千八百萬元。渠等之超貸方式係先由陳貴麟以其不知情之
    友人涂柱、吳泉及李慶祥等人名義向地主陳金瑞、陳清河、
    陳許冊等人購買如附表所示之土地，再由陳貴麟徵得總幹事
    乙○○之同意，以上開土地為擔保，並以蔡錦川、林益賢、
    林進丁等人名義為借貸人，以附表所示時日，接續向麻豆鎮
    農會申請貸款，再由乙○○以總幹事之身分指示該會職員丁
    ○○及信用部主任丙○○虛以徵信及核准上開貸款案。丁○
    ○及丙○○明知上開貸款案件係該會理事陳貴麟經總幹事乙
    ○○同意以林益賢、林進丁、蔡錦川三人之人頭申請貸款，
    且知悉林益賢、林進丁、蔡錦川等三人之月所得分別僅二萬
    元許，均無償還該巨額貸款之能力，竟仍配合乙○○、陳貴
    麟，違反財政部及該會關於授信案件之相關規定，未至上開
    供擔保之全部土地實地勘查、評估，且明知依據「臺南縣麻
    豆鎮農會信用部辦理放款徵信評定暨擔保物估價辦法」第三
    條第一項第一款第一目：單位價值評定依據公告現值三至十
    三倍以內，惟若時價低於評定價值時，應以時價為準，虛以
    供擔保土地之公告現值三倍（附表編號一之土地）、約六點
    四倍（附表編號二及編號三之土地）及六點四倍（附表編號
    四之土地）（上開十四筆土地以下簡稱貸款土地）為基準，
    濫以核估，並由丁○○據以制作業務上內容不實之土地價格
    評定表四紙附卷呈核，丙○○明知其情，亦審核過關，乙○
    ○明知係理事借人頭貸款及土地地價高估，亦核定准予貸放
    ，致麻豆鎮農會准予林益賢、林進丁、蔡錦川分別於附表所
    示之時間，各貸得如附表所示之金額，合計貸得九千八百萬
    元，因而損害麻豆鎮農會之財產及放款所得之利益（即以該
    款合法放款給其他會員所得收取之利息利益），嗣林益賢、
    林進丁、蔡錦川等三人貸得上開款項後，屆期果無法繳納本
    息，經麻豆鎮農會分別於八十九年八月二十一日查封附表編
    號二、三之第三０四八至三０五三地號等六筆貸款土地、同
    年月十六日查封附表編號四之第三０五四至三０五八地號等
    五筆貸款土地、同年月二十日查封附表編號一之第三０五九
    至三０六一號等三筆貸款土地，致麻豆鎮農會上開貸款無法
    收回，列入呆帳，而受有損害。
二、案經麻豆鎮農會會員告發及臺灣臺南地方法院檢察署檢察官
    自動檢舉偵查起訴。
    理  由
壹、程序方面：
一、證人、鑑定人依法應具結而未具結者，其證言或鑑定意見，
    不得作為證據，刑事訴訟法第一百五十八條之三定有明文。
    又於九十二年二月六日修正公布，並於同年九月一日施行之
    刑事訴訟法在訴訟程序方面作了大幅度之修正，其重點即為
    涉及證據之傳聞法則、其例外、交互詰問運作方式與共同被
    告之調查證據或辯論程序之分離、調查共同被告時，證人程
    序之準用等重大變革。而立法者為因應此一變革，乃於刑事
    訴訟法施行法訂定第七條之三，以為已繫屬各級法院之刑事
    案件，其審理跨越新舊刑事訴訟程序法領域時，應如何適用
    訴訟法之問題之過渡規定。該條明定：「中華民國九十二年
    一月十四日修正通過之刑事訴訟法施行前，已繫屬於各級法
    院之案件，其以後之訴訟程序，應依修正刑事訴訟法終結之
    。但修正刑事訴訟法施行前依法定程序進行之訴訟程序，其
    效力不受影響」。所謂依法定程序進行之訴訟程序「效力不
    受影響」，其立法理由謂：「……但為避免程序之勞費，本
    諸舊程序用舊法，新程序始用新法之一般法則，各級法院於
    修正之刑事訴訟法施行前，已依法踐行之訴訟程序（包含相
    關證據法則之適用），其效力不受影響。故而，對於提起上
    訴之案件，於修正刑事訴訟法施行前，原審法院就可得為證
    據之證據，已依法定程序調查者，其效力亦不受影響，……
    」是該條所稱「依法定程序進行之訴訟程序」，當指各級法
    院審理已繫屬之案件適用修正前之訴訟程序而言，自不包含
    警詢及偵查中之調查程序在內。證人即被告乙○○、丙○○
    、丁○○、吳泉、陳金瑞、李慶祥、林益賢、林進丁、陳清
    河、陳貴麟、盧寶智、林義芳、陳茂仁、陳振財、黃翠雲、
    蔡錦川、蔡麗照、陳許冊、陳蒼龍、吳國川等人在臺灣臺南
    地方法院檢察署檢察官訊問未經具結及證人盧寶智、林義芳
    在法院訊問未經具結部分，對被告乙○○、丙○○、丁○○
    （被告乙○○、丙○○、丁○○就其本身供述有證據能力）
    無證據能力。上揭證人之證述，均不得為本案證據。
二、被告以外之人於偵查中向檢察官所為之陳述，除顯有不可信
    之情況者外，得為證據，刑事訴訟法第一百五十九條之一第
    二項定有明文。證人陳金瑞、林進丁、林義芳、陳茂仁、陳
    振財、蔡錦川、蔡麗照、涂柱已具結部分，在臺灣臺南地方
    法院檢察署檢察官偵訊時，業經檢察官查明與被告無親屬、
    婚約、法定代理關係，並告知具結義務及偽證之處罰後，命
    具結以擔保其證言之真實性。另實務運作，偵查中檢察官向
    被告以外之人所取得之陳述，原則上均能遵守法律規定，不
    致違法取供，該證人於偵查中向檢察官所為之證言，並無顯
    不可信之情事，自有證據能力，得為本案證據。
三、證人乙○○、丙○○、丁○○、林益賢、林進丁、陳貴麟、
    蔡錦川原審及本院前審以被告身分所為之證述，依該時之法
    律不得命其具結，所為之證述，對共同被告本有證據能力。
    再依「九十二年一月十四日修正通過之刑事訴訟法施行前，
    已繫屬於各級法院之案件，其以後之訴訟程序，應依修正刑
    事訴訟法終結之。但修正刑事訴訟法施行前依法定程序進行
    之訴訟程序，其效力不受影響」。是前開證人原審及本院前
    審之供述，對被告乙○○、丙○○、丁○○三人，有證據能
    力，得為本案證據。
貳、實體方面：
一、訊據被告乙○○、丙○○、丁○○三人，對於乙○○係麻豆
    鎮農會總幹事，負責指揮監督所屬職員推行會務與業務，並
    綜理該農會之信用部等業務；丙○○係該農會信用部之主任
    ，掌理農會信用部貸放款業務之審核；丁○○係該農會信用
    部職員，經辦農會信用部放款業務併審核、徵信借款人資格
    及查估、鑑價供擔保之抵押物品等業務，均係受僱於麻豆鎮
    農會，為該農會處理事務之人。又陳貴麟係麻豆鎮農會理事
    ，以附表所示土地登記名義人涂柱、吳泉、李慶祥等，提供
    土地為擔保，而以農會會員蔡錦川、林益賢、林進丁於附表
    所示之時間，貸款附表所示之金額，該貸款金額，後來皆為
    陳貴麟一人使用。而附表所示借款，有繳息二年多，利息繳
    納一千八百餘萬元，後來就沒有再繳納，現在土地拍賣中，
    尚未拍定等情，固供認不諱（見本院卷第一宗第二一四至二
    一五頁）。惟被告乙○○、丙○○、丁○○均矢口否認犯行
    ，被告乙○○、丙○○均辯稱：渠等分別為農會總幹事、信
    用部主任，審核貸款案件時只憑書面文件，審核估價是否依
    據「麻豆鎮農會估價辦法」之規定而辦理估價，並不知查估
    人員是否查估不實。查估土地現值，為查估人員之職責，除
    非到現場查勘，實無從判斷土地之現值，而農會業務係分層
    負責，不能強求總幹事及信用部主任也要就查估不實負責，
    如此勢必總幹事、信用部主任也要隨同查估人員到現場查勘
    ，當非業務分層負責之本意，亦是強人所難不可能之要求，
    而丁○○之查估只要符合「麻豆鎮農會估價辦法」中之公告
    現值三至十三倍，負責書面審核之總幹事及信用部主任應即
    予以核准，尤無從加註意見。渠等更無指示丁○○應予核准
    貸款之事，何況本件並無超估，各借款人貸得款項皆繳納利
    息二年以上，合計繳息一千八百餘萬元，應非故意超貸再拒
    繳利息，如借款人有意利用超貸詐取款項，即不需再繳納利
    息至一千八百餘萬元，反可放任欠息令農會拍賣即可，故本
    件借貸實因景氣不佳所導致週轉困難，以致無力繳息，並無
    承辦人勾串、超貸之不當行為云云。被告丁○○則辯稱：伊
    於八十六年五月二十四日始調任麻豆鎮農會信用部，調任信
    用部之前並無放款之資歷與知識，辦理本件貸款之徵信、查
    訪及估價等程序，均依照其他農會職員之指導，且於規章範
    圍內處理，而本件貸款後亦確實正常繳息二年多，足見被告
    並無損害農會利益之意圖。至貸放總金額九千八百萬元，因
    陳貴麟自承買受附表所示，部分價金係以陳金瑞先積欠陳貴
    麟之債務抵銷，可知陳金瑞有可能降價求售，因此本件供擔
    保之土地其正確客觀價值，亦可能高於陳某所述價格，因此
    自不能以土地買賣價金來推斷本件是否超額貸款。本件放款
    案件如附表所示供擔保之土地核估，均在麻豆鎮農會自訂估
    價辦法公告現值三至十三倍之範圍內，並未高估及超逾市價
    而放款，且均依法去看土地並向路邊的婦人訪價查估、放款
    ，並無違法云云。
二、經查：
  (一)人頭貸款部分：
    被告乙○○偵訊供認：附表所示之林益賢、林進丁、蔡錦川
    之名義申請貸款合計九千八百萬元，是伊核准的，借款之前
    陳貴麟有向伊說過，伊表示只要符合規定，承辦人沒有意見
    ，伊就可以放款等語（見臺灣臺南地方法院檢察署八十七年
    他字第一八三號卷第四七四頁）。被告丁○○偵訊供稱；附
    表貸款資料及證件是陳貴麟拿給伊辦理的，陳貴麟要辦理貸
    款時說要貸一億，總幹事（指乙○○）已經答應同意了，伊
    並且有向丙○○說等語（見臺灣臺南地方法院檢察署八十七
    年他字第一八三號卷第二七０頁、二七六頁）。被告丙○○
    偵訊供認：陳貴麟要辦理本件貸款時，有說是他用人頭貸款
    的等情（見臺灣臺南地方法院檢察署八十七年他字第一八三
    號卷第二七七頁）。就被告乙○○、丁○○、丙○○三人不
    利於己之供述互相參核，可知被告乙○○、丁○○、丙○○
    知悉陳貴麟因具麻豆鎮農會理事身份受限，而以人頭即證人
    林益賢、林進丁、蔡錦川之名義申請附表所示貸款之事實可
    認。且證人即麻豆鎮農會職員盧寶智於原審時到庭證稱曾與
    林義方、陳貴麟、丁○○到附表所示土地現場（原審卷第二
    宗第七頁）；證人即麻豆鎮農會信用部職員林義方於偵查及
    原審訊問時亦到庭結證稱：伊有與丁○○、盧寶智及陳貴麟
    至現場查看土地等語（見臺灣臺南地方法院檢察署八十七年
    他字第一八三號卷第四六六頁反面、原審卷第二宗第七頁）
    。苟若該貸款案非陳貴麟所借，焉何親自帶領核貸人員至現
    場估價？足見附表所示土地確係陳貴麟以林益賢、林進丁、
    蔡錦川等三人名義申請貸款，至為明灼。被告乙○○、丙○
    ○、丁○○等人身為麻豆鎮農會總幹事、信用部主任及信用
    部職員，負責核定、審核、經辦信用部放款業務、徵信借款
    人資格及查估、鑑價供擔保之抵押物品等業務，明知農會會
    員或理事，向農會申貸之總金額不得超過四千萬元之規定，
    且本件申貸案係理事陳貴麟以他人名義為人頭而申請的，其
    申請貸款人已有不實，且合計超過上開四千萬元之上限，竟
    無視於麻豆鎮農會內部之規定而仍予以配合，被告丁○○仍
    將此不實之資料登載於業務上製作之麻豆鎮農會借款人資格
    審核表及徵信查估表上，被告乙○○、丙○○明知上情又在
    上開審核表及查估表上蓋章審核、核定，並持以行使。此外
    ，並有上開如附表所示之申請貸款資料文件四份在卷可佐（
    見臺灣臺南地方法院檢察署八十七年他字第一八三號卷第三
    十七頁至第二三八頁、第五八九頁至第六四八頁），被告乙
    ○○、丁○○、丙○○就陳貴麟以人頭林益賢、林進丁、蔡
    錦川為之不實貸款部分，事證明確。
  (二)背信及估價不實部分：
    (1)「臺南縣麻豆鎮農會信用部辦理放款徵信評定暨擔保物估
      價辦法」係麻豆鎮農會於八十一年五月制定，其第三條第
      一項第一款第一目係經該農會第十二屆理事會第八次會議
      修正通過，並報經臺南縣政府准予備查在案，有該估價辦
      法及臺南縣政府八十三年五月六日以八十三府財金字第六
      九五０五號函准予備查函文在卷可參（見臺灣臺南地方法
      院檢察署八十七年他字第一八三號卷第三０八頁、第三八
      八頁、原審卷第一宗第二二五頁至第二二七頁）。依條項
      之規定，有關土地不動產擔保物之估價及放款值核估標準
      ，其估價金額及放款值計算公式如下：〔（評定單位價值
      Ｘ面積）減應計土地增值稅〕Ｘ放款率（最高九０％）等
      於放款值。單位價值評定依據公告現值（三至十三倍－原
      為三至八倍）以內，若時價低於評定價值時以時價為準，
      其應計土地增值稅依規定辦法及稅率計算之。但農業用地
      部分，依農業發展條例相關條文之規定第二十七條農業用
      地依法做農業使用期間移轉自行耕作者免徵土地增值稅。
      （免徵土地增值稅部分按公告現值最高加二倍計算單位價
      值）。第三條第三項則規定：擔保物抵押權設定以第一順
      位為原則。為確保本會債權（包括無擔保放款之債權）得
      就抵押物之時值設定或次順位之抵押權以做為副擔保品。
      而本件貸款所提供如附表所示之土地，依偵查卷附之土地
      登記簿謄本所載，均屬特定農業區農牧用地，若係依法做
      農業使用而移轉，依法自得免徵土地增值稅，而適用上開
      第三條第一項第一款第一目後段之「農業用地」規定計算
      放款值，否則自亦應適用同條項第一款第一目前段之規定
      ，以公告現值三至十三倍以內；若時價低於評定價值時以
      時價為準，計算放款值，至為明灼。
    (2)檢察官偵查時函請臺南縣麻豆地政事務所鑑定上開貸款土
      地附近買賣實例之交易價格，位於系爭土地西邊隔著一條
      水排亦面臨十七號縣道之第六０二之十六、之十七地號土
      地，僅有二千一百八十三萬七千二百元之合理行情，此亦
      有該事務所八十七年十二月十九日（八七）所三字第九八
      九八號函一紙及函附買賣實例調查估價表存卷供參（見臺
      灣臺南地方法院檢察署八十七年他字第一八三號卷第四六
      一至第四六三頁）。再另由麻豆地政事務所提供之同地段
      地號六○二之十六、六○二之十七號等二筆土地之交易價
      格（即市價）每平方公尺為二千八百元，為公告現值每平
      方公尺二千元之一‧四倍，而附表所示供擔保土地大多為
      漁塭用地（目前亦供養殖之用），且長滿雜草，其中僅附
      表編號一所列三筆土地與上開六○二之十六號、十七號二
      筆土地均緊臨縣道一七四號道路（十五米寬），價值較高
      ，公告現值亦相同，其餘附表編號二至四所列土地均位於
      內側，除西邊有一條二米寬之道路可供通行外，四周並無
      產業道路相通，價值較低，公告現值均為每平方公尺八百
      六十元等情，業經本院前審勘驗屬實，製有勘驗筆錄在卷
      可參（本院上易卷第三宗第一五五頁至第一五九頁），並
      有麻豆地政事務所買賣實例調查估價表、地籍圖影本，土
      地複丈成果圖、地價證明書、現場照片九張及檢察官勘驗
      筆錄各一紙在卷可參（見臺灣臺南地方法院檢察署八十七
      年他字第一八三號卷第一三八頁、第二九一頁、第三八七
      頁、第四二九頁、第四六一頁至第四六三頁、第四八０頁
      至第四八二頁、第四八五頁至第四八七頁、本院上易卷第
      三宗第一六五頁至第一六九頁）。而被告丁○○對於附表
      編號一所列三筆土地竟以每平方公尺六千元之高價核估，
      高於公告現值三倍，於其餘附表編號二至四之十一筆土地
      更以五千五百元之高價核估，高出公告現值約六‧四倍，
      有麻豆鎮農會抵押土地價格評定表及增值稅計算表各四紙
      附卷可稽（見原審卷第一宗第二八一頁至第二八八頁）。
      參諸編號一所列三筆土地，雖北臨寬十五米之台南縣第一
      七四號縣道，但其餘編號二至四之十一筆土地均在編號一
      所列三筆土地之南，僅在編號一第三０五九地號及編號四
      所列第三０五八地號西邊有一條寬二米之道路對外聯接第
      一七四號縣道，故編號一所列三筆土地其價值原應較高，
      有如上述，觀之各該土地公告現值編號一所列三筆土地為
      每平方公尺二千元，餘十一筆土地則均為每平方公尺八百
      六十元亦明，此有各該筆土地地價證明書在卷可參（見臺
      灣臺南地方法院檢察署八十七年他字第一八三號卷第二九
      一頁、第三八七頁、第四二九頁）。準此，系爭十四筆供
      擔保土地，如有增值，亦應以編號一所列三筆土地增值較
      多，其貸款額度相對其他編號二至四所列十一筆土地亦應
      來得較高，始合常情！惟被告丁○○查估上開土地卻反其
      道，編號一所列三筆土地其貸款之評定價值僅有公告現值
      之三倍，而其餘十一筆土地卻高達約六點四倍，被告丁○
      ○果真確實查估，並從實製作抵押土地價值評定表，被告
      丙○○、乙○○從實審核，當不致發生如此輕重失衡之重
      大謬誤，另觀諸從未見被告丁○○在抵押土地價值評定表
      為任何說明，被告丙○○、乙○○在審核過程中，亦未加
      註任何意見，說明為何貸款倍數不符土地實情，益證上開
      查估、審核，無以土地價值之公告現值或時價計算放款值
      ，僅是配合陳貴麟欲貸款數額，虛應麻豆鎮農會之貸款規
      定。再本院經送請宏宇不動產估價事務所查估附表所示土
      地於核貸時之價值，經該所於九十五年八月五日宏南估字
      第０八０一號函復（證物外放）及鑑定證人甲○○本院證
      述明確（見本院卷第二宗第五十一至五十三頁），亦以編
      號一之地號土地鑑估單價分為五千零四十六元（三０五九
      地號）、四千五百零五元（三０六０及三０六一地號）遠
      高於附表二至四地號土地鑑估單價最低之二千四百五十一
      元至最高之二千九百二十五元。再該所鑑定之附表所示十
      四筆土地價值合計一億零一百一十二萬三千三百五十八元
      ，以附表所示之土地，均屬特定農業區農牧用地，免徵土
      地增值稅，依前述放款率最高九０％計算，麻豆鎮農會最
      高僅能貸出九千一百零一萬一千零十五元，而其竟貸出九
      千八百萬元，高逾六百九十八萬八千九百八十五元超貸，
      有違前述「臺南縣麻豆鎮農會信用部辦理放款徵信評定暨
      擔保物估價辦法」規定。足認本件貸款案實際上已由陳貴
      麟與被告乙○○與丙○○共同謀議核准該貸款，再指示被
      告丁○○配合虛以制作本件供擔保抵押物之核估，以應付
      上級單位之查核。是被告乙○○、丙○○、丁○○因配合
      陳貴麟以人頭林益賢、林進丁、蔡錦川貸款，為不實之不
      實估價亦可認定。
    (3)復依上開麻農估價辦法第二項第二款規定：徵信評定應就
      借款人資產、負債、事業經營概況加以分析，評估其償債
      能力；第三項規定：擔保物之估價及放款值核估標準於免
      徵土地增值稅部份按公告現值最高加二倍計算單位價值（
      即最高為公告現值之三倍），及財政部個人授信案件徵信
      應注意事項第四項規定：在金融機構授信金額達一千萬元
      以上，應與年度綜合所得稅結算申報書影本核對等語（見
      臺灣臺南地方法院檢察署八十七年他字第一八三號卷第六
      五五至六五六頁）且經被告丙○○、丁○○供明知悉上開
      規定在卷（見臺灣臺南地方法院檢察署八十七年他字第一
      八三號卷第二七二至二七三頁）。然本件貸款係陳貴麟以
      林益賢、林進丁、蔡錦川三人為人頭名義人，有如上述。
      被告丁○○、丙○○、乙○○等人明知借款人林益賢、林
      進丁、蔡錦川等三人月入各僅二萬元許，竟未要求借款人
      提出所得證明（林益賢、林進丁等人卷附之所得證明核發
      日為八十六年七月三十日，乃七月二十五日放款後所申請
      ，（見臺灣臺南地方法院檢察署八十七年他字第一八三號
      卷第三七九頁、第三八０頁、第四三三頁、第四三四頁）
      或相關收入證明（例如資力等等）予以確實審核（縱令農
      民無所得，亦應據實查核其償債能力及借貸還款計劃等等
      ），在明知其等係陳貴麟之人頭之情形下，仍分別以公告
      現值之三倍及六‧四倍之標準核估，顯與上開麻豆鎮農會
      制定估價辦法之意旨未合，足認其等明知本件係陳貴麟以
      人頭為貸款，而相互配合，共謀准許本件超額貸款，至為
      明灼。
    (4)證人陳貴麟為麻豆鎮農會之理事，依農會法第十二條第一
      項、第二十條規定，自為農會會員，雖具資格得向麻豆鎮
      農會信用部貸款，然需受一定金額之限制。證人陳貴麟於
      原審九十年五月十七日審理時亦自承：因其具理事資格貸
      款最高更可達二千萬元云云，證人陳貴麟明知基於利益迴
      避及風險管理之原則，會員或理事以自己之名義向麻豆鎮
      農會貸款，必須受一定金額之限制，竟為迴避上開規定，
      而以毫無資力之人頭林益賢、林進丁、蔡錦川等三人為名
      義上之借款人，顯見被告陳貴麟其有損害麻豆鎮農會之意
      圖甚明。準此，足證本件被告乙○○、丙○○、丁○○等
      人明知上情仍配合陳貴麟之貸款，渠等有犯意聯絡亦可確
      認。而證人林益賢、林進丁、蔡錦川等三人名義貸得附表
      所示之款項後，果無法繳納本息，經麻豆鎮農會分別於八
      十九年八月二十一日查封附表編號二、三之第三０四八至
      三０五三地號等六筆貸款土地、同年月十六日查封附表編
      號四之第三０五四至三０五八地號等五筆貸款土地、同年
      月二十日查封附表編號一之第三０五九至三０六一號等三
      筆貸款土地，致麻豆鎮農會上開貸款無法收回，現由臺灣
      臺南地方法院民事執行處拍賣未果，業經本院調卷查明，
      並影印有債權憑證及強制執行拍賣估價附卷可稽（見本院
      卷第二宗第四至二十三頁），致麻豆鎮農會將上揭貸款列
      入呆帳，而受有損害亦明。
  (三)被告所辯及有利不採之理由：
    (1)被告乙○○、丁○○、丙○○固供辯稱：附表所示之土地
      貸款，均在麻豆鎮農會自訂估價辦法公告現值十三倍之範
      圍內，並未違法高估及超逾市價而放款云云。惟「臺南縣
      麻豆鎮農會信用部辦理放款徵信評定暨擔保物估價辦法」
      ，有關土地不動產擔保物之估價及放款值核估標準，其估
      價金額及放款值計算除係在公告現值三至十三倍以內外，
      若時價低於評定價值時以時價為準，如同前述。麻豆鎮農
      會估價辦法之所以訂定三至十三倍甚或應依時價為準，其
      上下差距如此之大，揆其意旨即在承辦或審核之承辦人員
      應確實依法鑑價核估，以免損害農會之利益，要非謂估價
      在此三至十三倍範圍內，即屬合法。被告丁○○於檢察官
      至附表所示土地勘驗時供稱：當時與盧寶智一起看土地時
      ，只有看大屯寮段第三○五九至三○六一地號三筆土地，
      只來過現場一次，其他的地號沒有去看過，因為上面已經
      同意要放款，我們只是來現場稍為看一下等語（見臺灣臺
      南地方法院檢察署八十七年他字第一八三號卷第四八一至
      四八二頁）。足認本件貸款案實際上已由陳貴麟與被告乙
      ○○、丙○○共同謀議核准該貸款，再指示被告丁○○配
      合虛以制作本件供擔保抵押物之核估，以應付上級單位之
      查核。否則豈有未曾訪價、鑑價，且未曾至實地確實察看
      土地相關地理、交通位置而據實撰寫不動產現況調查表下
      ，僅隨便在現場詢問一位路過婦人，即以該婦人所言附近
      土地每分地市值為四、五百萬元（見臺灣臺南地方法院檢
      察署八十七年他字第一八三號卷第二七０頁，八十七年十
      二月七日丁○○於麻豆鎮農會之偵訊筆錄）而草率決定上
      開地價之理？被告乙○○、丙○○身為農會總幹事、信用
      部主任，職司放款核定、審核之工作，理應知悉授信作業
      流程（原審卷第一宗第一五八頁、第一五九頁），在「分
      析審核」前必須完成閱覽調查評估擔保物、完成徵信報告
      表及擔保物品鑑估表，然本件在未附有上開資料僅有被告
      丁○○「自行認定之巿價」估價之情況下，竟仍無視於放
      款審核程序之規定而仍予審核通過及核准貸款。雖附表所
      示土地貸款，均在麻豆鎮農會自訂估價辦法公告現值十三
      倍之範圍內，實未核實，更未考量時價，如同前(二)(2)所述
      ，附表編號一所列三筆土地其貸款之評定價值固僅有公告
      現值之三倍，而其餘十一筆土地為約六點四倍，亦係配合
      陳貴麟貸款額數所為之不實估價，自不能為被告三人有利
      之證明。
    (2)被告乙○○、丙○○一再陳明渠等只有審核之權，依分層
      負責之原則，顯然不包括對擔保物之「直接估價」，亦即
      總幹事、信用部主任僅在審核該估價是否依據前開「麻豆
      鎮農會估價辦法」之規定辦理估價，如估價符合規定，即
      不能無故駁回云云。然查本件被告丁○○並未實際進行估
      價、查估、鑑價等程序，有如上述，苟若總幹事、信用部
      主件僅係為上開形式上之審核、核定（若確實審核，亦可
      立即發現上開問題），而未為實質上之審查（例如估價、
      查估不確定），則豈不是任由基層人員之土地估價員或調
      查員一手遮天，任由己意估價，而自己決定貸放金額之高
      低。況被告乙○○、丙○○、丁○○因配合陳貴麟以人頭
      林益賢、林進丁、蔡錦川貸款，為不實之不實估價，亦如
      同前(二)(2)所述，是被告此部分所辯，應無可採。
    (3)再『中央存款保險股份有限公司八十八年十二月十六號函
      覆臺灣臺南地方法院有關八十七年麻豆鎮農會信用部檢查
      報告』，固曾就本件認被告等無未依臺南縣麻豆鎮農會信
      用部辦理放款徵信評定暨擔保物估價辦法違法放貸云云。
      惟該函示係屬行政命令，本院本不受其拘束，況本院就本
      件附表所示貸款，依卷證調查結果，被告確有不法犯行，
      如前所述，則前開函示無違法放貸之認定，即無可採。另
      按財政部金融局八十九年七月四日台融局 (三)字第八九
      二一三六七六號函釋：「非農會會員利用會員身分貸款，
      以迴避前開第十條第一項之限制，在該會員同意配合辦理
      下，常難遽以認定違反上開規定。惟其經辦人員如事先知
      情，是否構成背信之刑事責任，應不以違反上開辦法第十
      條第一項規定為主要考量因素，而宜審究其有無徵信不實
      致農會遭受損失之直接因果關係為斷」等語。本件被告三
      人明知陳貴麟以人頭為貸款，而相互配合，共謀准許本件
      超額貸款，且徵信不實致農會遭受損失，與背信罪之刑事
      責任即屬該當，與前揭函示，非農會會員利用會員身分合
      法貸款之情形亦有不合，併為敘明。
  (四)綜上所述，被告等三人明知陳貴麟以他人名義申請貸款以迴
    避麻豆鎮農會之規定，又未確實核估附表所示不動產之時價
    ，遽以准予超過時價之高額貸款額度，足認本件乃陳貴麟與
    被告乙○○、丙○○、丁○○相互勾結配合，並以林益賢、
    林進丁、蔡錦川三人之名義所為之超額貸款案，致農會因無
    法收回貸出款項，列為呆帳，而受有損害甚明，被告三人所
    辯，均屬卸責之詞，不足採信。本件事證已明，被告三人之
    犯行，洵可認定，應依法論科。
三、被告行為後，刑法及刑法施行法業於九十四年二月二日經總
    統以華總一義字第０九四０００一四九０一號令修正公布，
    並於九十五年七月一日施行（下稱新刑法，修正前刑法下稱
    舊刑法），參酌最高法院九十五年五月二十三日刑事庭第八
    次會議決議，新刑法第二條第一項規定，係規範行為後法律
    變更所生新舊法律比較適用準據法，於新刑法施行後，應適
    用新刑法第二條第一項規定，為從舊從輕比較。另比較時應
    就罪刑有關之共犯、未遂犯、想像競合犯、牽連犯、連續犯
    、結合犯，以及累犯加重、自首減輕暨其他法定加減原因（
    如身分加減）與加減比例等一切情形，本於統一性及整體性
    原則，綜其全部罪刑結果，而為比較。經查：
　(一)刑法第二百十五條偽造文書罪及三百四十二條第一項背信罪
    ，法定刑得併科銀元五百元及一千元以下罰金，而修正後刑
    法施行法增訂第一條之一：「中華民國九十四年一月七日刑
    法修正施行後，刑法分則編所定罰金之貨幣單位為新臺幣。
    九十四年一月七日刑法修正時，刑法分則編未修正之條文定
    有罰金者，自九十四年一月七日刑法修正施行後，就其所定
    數額提高為三十倍。但七十二年六月二十六日至九十四年一
    月七日新增或修正之條文，就其所定數額提高為三倍」。刑
    法第三十三條第五款修正為：「罰金：新臺幣一千元以上，
    以百元計算之」，是依修正後之法律，刑法第二百十五條偽
    造文書罪及三百四十二條第一項背信罪所得科處之罰金刑最
    高為新臺幣一萬五千元及三萬元，最低為新台幣一千元；而
    依被告行為時之刑罰法律，即罰金罰鍰提高標準條例第一條
    前段規定之提高倍數十倍及刑法第三十三條第五款規定之罰
    金最低額一元計算，該罪之罰金刑最高為銀元五千元及一萬
    元，最低額為銀元一元。比較上述修正前、後之刑罰法律，
    自以被告行為時之舊法較有利於被告。
  (二)修正前刑法第二十八條共犯係規定：「二人以上共同實施犯
    罪之行為者，皆為正犯」，修正後則規定為：「二人以上共
    同實行犯罪之行為者，皆為正犯」，揆諸本條之修正理由係
    為釐清陰謀共同正犯、預備共同正犯、共謀共同正犯是否合
    乎本條規定之正犯要件。而被告三人所為上開犯行，既屬實
    行犯罪行為之正犯，則適用修正前之舊法並無不利於被告。
  (三)刑法第五十五條後段之牽連犯規定亦經修正後之新刑法刪除
    ，倘依修正後之新法，被告所為之偽造文書及背信等犯行，
    即應分論併罰。比較新舊法之規定，自應適用舊法之規定對
    於被告較為有利。
  (四)本件涉及法律變更部分，綜合上述比較新舊法之規定，以舊
    刑法有利於被告，依新刑法第二條第一項規定，自應適用行
    為時舊法，先予敘明。
四、核被告乙○○、丙○○、丁○○均為他人處理事務之人，竟
    意圖為陳貴麟不法之利益及損害麻豆鎮農會之財產，而為上
    開犯行，被告乙○○、丁○○、丙○○三人所為，均係犯刑
    法第二百十六條、第二百十五條之行使業務上登載不實文書
    罪及第三百四十二條第一項之背信罪。林益賢、林進丁、蔡
    錦川與為麻豆鎮農會處理事務之被告乙○○、丙○○、丁○
    ○及陳貴麟等人均明知上情，而共同實施本件借人頭超貸背
    信之犯罪，有犯意聯絡及行為分擔，均為共同正犯。被告丁
    ○○明知係陳貴麟假冒人頭貸款且未依法核實估價，仍將上
    開不實之事項登載於其業務上制作之土地價格評定表上，足
    生損害於該農會，並持以行使；被告乙○○、丙○○明知上
    情，竟於該調查表上蓋章審核後，持以行使（此部分公訴人
    漏未論及，惟與前開論罪部分有方法結果之牽連關係，本院
    自得一併審理，併此敘明），所為均係另犯刑法第二百十六
    條、第二百十五條之罪（又被告等不實登載之低度行為為行
    使業務上不實登載文書之高度行為所吸收，不另論罪），惟
    與上開背信罪有方法結果之牽連關係，均應從一重之背信罪
    處斷。又被告乙○○、丙○○、丁○○及陳貴麟等人均明知
    農會理事個人借貸額度之限制，竟違背其等之任務，而與林
    益賢、林進丁、蔡錦川等人，共同基於意圖為陳貴麟之利益
    ，或損害麻豆鎮農會之財產等犯意聯絡，自八十六年五月間
    至同年十一月間，先後多次如附表所示核准陳貴麟以林益賢
    、林進丁、蔡錦川等人為人頭借款，係本一犯意而為多次行
    為完成，應論以單純一罪。
五、原審對被告等三人予以論罪科刑，固非無見；惟原判決(一)被
    告行為後，刑法及刑法施行法業於九十四年二月二日經總統
    令修正公布，並於九十五年七月一日施行，原審未及為新舊
    法比較，容有未當。(二)被告乙○○、丙○○、丁○○及陳貴
    麟等人，接續八十六年五月間至同年十一月間，先後多次如
    附表所示核准陳貴麟以林益賢、林進丁、蔡錦川等人為人頭
    借款，係本一犯意而利用多次行為完成，應論以單純一罪，
    原審論以修正前刑法第五十六條連續犯，並依法加重其刑，
    適用法律容有未合。(三)於事實欄及理由欄均引用附表，卻未
    附附表並漏載起訴案號八十八年度偵字第一一八六六號，尚
    有未合。(四)又以林益賢名義貸款之土地計有附表編號二、三
    之土地共六筆，惟原審事實欄書為五筆，亦有錯誤。(五)被告
    等三人明知係同案被告陳貴麟係借人頭冒貸，竟仍予以配合
    ，將此不實之事項登載於業務上所掌之文書上持以行使（核
    准貸款），此部分原審漏未論及，亦有未妥。(六)被告丁○○
    登載後據以行使，應論以刑法第二百十六條、第二百十五條
    之行使業務上文書登載不實罪，原判決漏未論及行使部分。
    且被告乙○○係農會總幹事、被告丙○○係信用部主任，均
    明知上開不動產調查表上於土地價格之評估為虛偽，竟與被
    告丁○○基於犯意聯絡及行為分擔而於調查表上蓋章審核，
    並持之行使，其等與被告丁○○均屬刑法第二百十六條、第
    二百十五條之行使業務上文書登載不實罪之共同正犯，原審
    此部分亦未論及，亦有未洽。被告三人上訴意旨否認犯罪，
    固無足取，惟原判決既有可議，自應由本院將原審不當之判
    決（確定部分除外），予以撤銷改判。
六、爰審酌被告乙○○身為農會總幹事，明知林益賢等人頭無償
    債能力，竟與同案被告陳貴麟相互勾結迴避農會規定，而指
    示下屬准以人頭向該會超額貸款近一億元，非但可避免曝露
    陳貴麟為借款人之身分，且於將來無法支付貸款本息時，亦
    可置身事外，嚴重影響麻豆鎮農會之財務及資產，被告丙○
    ○為該會信用部主任，明知該貸款案件為陳貴麟以人頭所申
    貸，竟違背其所具有之專業審核任務，配合陳貴麟、乙○○
    之意思，同意本件之貸款；被告丁○○為該會徵信之職員，
    明知本件係總幹事乙○○、理事陳貴麟交辦之人頭超貸案件
    ，竟仍配合辦理徵信，超估擔保物之價值。雖其面臨總幹事
    、理事之指示，倍感壓力，惟其違背依法為該農會處理事務
    之任務，亦無法阻卻其違法，其等三人參與本件犯罪之角色
    ，及其犯罪之動機、目的、手段、本件貸款業已收取二年餘
    之利息一千八百餘萬元，現抵押物尚拍賣求償中所生之危害
    、犯後否認犯行等一切情狀，分別判處如主文第二項、第三
    項所示之刑，以資懲戒。
據上論斷，應依刑事訴訟法第三百六十九條第一項前段、第三百
六十四條、第二百九十九條第一項前段，刑法第二條第一項前段
、第二十八條、第二百十六條、第二百十五條、第三百四十二條
第一項，修正前刑法第五十五條，修正前罰金罰鍰提高標準條例
第一條前段，判決如主文。
本案經檢察官王碧霞到庭執行職務。
中　　華　　民　　國　　96　　年　　7 　　月　　5 　　日
                  刑事第三庭    審判長法　官 陳義仲
                                      法　官 蔡勝雄
                                      法　官 蘇清水
以上正本證明與原本無異。
不得上訴。
　　　　　　　　　　　　　　　　　　　書記官 陳嘉琍
中　　華　　民　　國　　96　　年　　7 　　月　　5 　　日
附錄：本判決論罪科
刑法第三百四十二條：（背信罪）
為他人處理事務，意圖為自己或第三人不法之利益，或損害本人
之利益，而為違背其任務之行為，致生損害於本人之財產或其他
利益者，處五年以下有期徒刑、拘役或科或併科一千元以下罰金
。
刑法第二百一十五條：（業務上文書登載不實罪）
從事業務之人，明知為不實之事項，而登載於其業務上作成之文
書，足以生損害於公眾或他人者，處三年以下有期徒刑、拘役或
五百元以下罰金。
刑法第二百一十六條：（行使偽造變造或登載不實之文書罪）
行使第二百十條至第二百十五條之文書者，依偽造、變造文書或
登載不實事項或使登載不實事項之規定處斷。
臺灣高等法院臺南分院95年度重上更(一)字第142號附表：
┌──┬───────────────┬─────┬───┬──────┐
│編號│座      落      地      號    │登記名義人│借款人│貸款金額日期│
├──┼───────────────┼─────┼───┼──────┤
│一  │台南縣下營鄉○○○段三０五九號│涂柱      │蔡錦川│三筆土地共貸│
│    │、第三０六０號、第三０六一號等│          │      │款二千五百萬│
│    │三筆土地合計面積六七一八平方公│          │      │元（八十六年│
│    │尺（公告現值每平方公尺二千元；│          │      │五月廿九日）│
│    │鑑估為六千元）                │          │      │            │
├──┼───────────────┼─────┼───┼──────┤
│二  │台南縣下營鄉○○○段三０四八號│吳泉      │林益賢│五筆土地共貸│
│    │、第三０四九號、第三０五０號、│          │      │款二千八百萬│
│    │第三０五一號、第三０五二號等五│          │      │元（八十六年│
│    │筆土地合計面積一０六二五平方公│          │      │七月廿五日）│
│    │尺（公告現值每平方公尺八六０元│          │      │            │
│    │；鑑估為五千五百元）          │          │      │            │
├──┼───────────────┼─────┼───┼──────┤
│三  │台南縣下營鄉○○○段三０五三號│吳泉      │林益賢│貸款七百五十│
│    │面積二八八四平方公尺（公告現值│          │      │萬元（八十六│
│    │每平方公尺八六０元；鑑估為五千│          │      │年十一月十八│
│    │五百元）                      │          │      │日）        │
├──┼───────────────┼─────┼───┼──────┤
│四  │台南縣下營鄉○○○段三０五四號│李慶祥    │林進丁│五筆土地共貸│
│    │、第三０五五號、第三０五六號、│          │      │款三千七百五│
│    │第三０五七號、第三０五八號等五│          │      │十萬元（八十│
│    │筆土地合計面積一四０八七平方公│          │      │六年七月廿五│
│    │尺（公告現值每平方公尺八六０元│          │      │日）        │
│    │；鑑估為五千五百元）          │          │      │            │
└──┴───────────────┴─────┴───┴──────┘
